臺灣高等法院高雄分院民事判決　
109年度上易字第157號
上  訴  人  國城建設股份有限公司

法定代理人  蔡麗環  

上  訴  人  洪平森  
共      同
訴訟代理人  吳任偉律師
            蘇湛雯律師
被上訴人    六號綠洲管理委員會

法定代理人  陳臣乾  
訴訟代理人  林夙慧律師
            陳宏哲律師
            林怡廷律師
上列當事人間請求返還土地等事件，上訴人對於中華民國109年3
月17日臺灣高雄地方法院107 年度訴字第368號第一審判決提起
上訴，本院於111年4月27日言詞辯論終結，判決如下：
    主  文
上訴駁回。
第二審訴訟費用由上訴人負擔。
    事實及理由
壹、程序部分：
    按當事人喪失訴訟能力或法定代理人死亡或其代理權消滅者
     ，訴訟程序在有法定代理人或取得訴訟能力之本人，承受
    其 訴訟以前當然停止；第168條至第172條及第174條所定之
    承受訴訟人，於得為承受時，應即為承受之聲明，他造當事
    人，亦得聲明承受訴訟，民事訴訟法第170 條、第175 條分
    別定有明文。本件被上訴人法定代理人於訴訟中變更為陳臣
    乾，業據陳臣乾具狀聲明承受訴訟（見本院卷一第225、309
    頁），核無不合，應予准許。
貳、實體部分：
一、上訴人主張：上訴人為高雄市○○區○○段00000地號土地（下
    稱系爭土地）之共有人。坐落同段OOO地號土地（下稱OOO土
    地）六號綠洲大樓（下稱綠洲大樓）停車場前車道（下稱系
    爭前車道）毗鄰系爭土地，被上訴人竟未經上訴人同意在系
    爭土地上設置如附圖所示之A圍牆、B遮雨棚、E車道感應柱
    、F水泥橫柱（如附圖所示，下合稱系爭地上物），占用面
    積達19平方公尺。又被上訴人無權占有系爭土地，應給付各
    上訴人計算自101年10月起至本件起訴時（106年11月）止，
    相當於租金之利益新臺幣（下同）12萬8,250元，及自106年
    12月起至返還系爭土地之日止，每月給付各上訴人占用土地
    之不當得利2,108元，爰依民法第821條、第767條、第179條
    規定，聲明：㈠被上訴人應該除系爭地上物，並將系爭土地
    騰空返還上訴人。㈡被上訴人應給付上訴人各12萬8,250元，
    及自起訴狀繕本送達翌日起至清償日止，按週年利率5%計算
    之利息。㈢被上訴人應自106年12月起至返還系爭土地之日止
    ，按月給付上訴人各2,108元。㈣願供擔保請准宣告假執行。
    原審為上訴人敗訴之判決，上訴人不服，提起上訴，於本院
    上訴聲明求為廢棄原判決，改判准如上開㈠㈡㈢請求。
二、被上訴人則以：依上訴人國城建設股份有限公司（下稱國城
    公司）與綠洲大樓區分所有權人間之土地買賣預定合約書（
    下稱系爭買賣契約），系爭土地亦為系爭買賣契約之標的，
    國城公司原負有移轉系爭土地予綠洲大樓區分所有權人之義
    務，自無權要求被上訴人返還系爭土地。再者，國城公司於
    建造執照圖說之地盤圖（下稱系爭地盤圖）上標示系爭土地
    「本保留地尚未與鄰地合併時，皆自願作為本基地法定空地
    」，而系爭土地事後未與鄰地合併使用，可見原地主即訴外
    人洪平朗、王鐵生已與被上訴人成立基於作為建物空地目的
    之使用借貸契約（下稱系爭借貸契約）。且綠洲大樓興建完
    畢後，系爭前車道即已占用系爭土地，被上訴人於86年間為
    以感應設備管制前車道車輛進出，故設置北側遮雨棚、E車
    道感應柱、F水泥橫柱，設置完成後住戶得持感應扣（下稱
    系爭感應扣）進出車道；89年間另將遮雨棚往東擴建（擴建
    後即如附圖B遮雨棚），上訴人洪平森，與國城公司法定代
    理人蔡麗環均為綠洲大樓住戶，並持系爭感應扣進出系爭前
    車道，對被上訴人設置B遮雨棚、E車道感應柱、F水泥橫柱
    應無不知之理。另A圍牆亦為洪平森、蔡麗環於85、86年間
    要求被上訴人興建，應認國城公司、洪平森於受讓取得系爭
    土地時，已同意系爭地上物占用系爭土地，而繼受系爭借貸
    契約。況系爭地上物占用系爭土地僅19平方公尺，而上訴人
    起訴請求拆除系爭地上物之目的，僅為造成綠洲大樓區分所
    有權人使用上之不便，屬權利濫用，亦違反誠信原則等語置
    辯。並聲明：上訴駁回。
三、兩造不爭執事項（見本院卷二第37-38頁）：
  ㈠國城公司現任法定代理人蔡麗環與洪平森為配偶關係（下稱
    洪平森夫妻），洪平森為洪平朗之胞兄。
  ㈡OOO土地自77年6月21日起為王鐵生、洪平朗共有（應有部分
    各1/2），並於78年6月16日分割出系爭土地。王鐵生於88年
    7月29日以買賣為原因將其對系爭土地應有部分轉讓洪平森
    ，洪平森續於92年11月7日以買賣為原因將前開土地應有部
    分轉讓國城公司；至洪平朗則於106年11月23日以信託為原
    因，將其對系爭土地應有部分移轉登記予洪平森。
  ㈢綠洲大樓取得（77）高市工建築字第D29007號建造執照（下
    稱系爭建造執照），嗣於80年7月23日取得高雄市政府工務
    局（80）高市工建築使字第933號使用執照，使用執照上記
    載「起造人：國城建設股份有限公司，負責人洪平森」、「
    地號：○○段OOO地號」（下稱系爭使用執照）。
  ㈣系爭土地未經系爭建造執照、使用執照列入綠洲大樓之建築
    基地或法定空地。
  ㈤系爭地上物中，A圍牆、B遮雨棚（北側部分）、E車道感應柱
    、F水泥橫柱為被上訴人第六屆管委會期間設置（即86年間
    設置）；B遮雨棚（東側部分）為第九屆管理委員會（下稱
    管委會）期間設置（即89年間設置）。
  ㈥綠洲大樓位於建安街，與正興國中為鄰，詎國立科學工藝博
    物館不遠，交通便利，經濟活動佳。
四、兩造協商爭點：㈠上訴人依民法第821條、第767條規定，請
    求被上訴人拆除系爭地上物，是否有據？㈡上訴人依民法第1
    79條規定，請求被上訴人給付系爭地上物占用系爭土地之不
    當得利，是否有據？茲分述如下：
　㈠上訴人依民法第821條、第767條規定，請求被上訴人拆除系
    爭地上物，是否有據？
　　按所有人對於無權占有或侵奪其所有物者，得請求返還之。
    於妨害其所有權者，得請求除去之。民法第767條第1項前段
    、中段定有明文。又各共有人對於第三人，得就共有物之全
    部，為本於所有權之請求。但回復共有物之請求，僅得為共
    有人全體之利益為之。民法第821條亦有明定。上訴人主張
    系爭地上物無權占用系爭土地云云，惟為被上訴人所否認，
    並抗辯：依綠洲大樓區分所有權人與國城公司簽訂之系爭買
    賣契約，或與系爭土地原地主洪平朗、王鐵生間之系爭借貸
    契約，系爭地上物為有權占用系爭土地等語，經查：
　1.依綠洲大樓77年間起造時提供予高雄市政府工務局之系爭地
    盤圖所示，綠洲大樓之使用基地為部分OOO土地及同段OOO地
    號土地，至系爭土地（斯時尚未自OOO土地分割出）位置則
    記載：「本保留地若無法與鄰地合併時，自願作為本基地法
    定空地」，有系爭地盤圖在卷可憑（見原審卷一第85頁）。
    又系爭土地於78年6月16日自OOO土地分割出，迄未與鄰地即
    同段OOO地號土地合併，則縱該地未經系爭建造執照、使用
    執照列入綠洲大樓之建築基地及法定空地，然仍足認系爭土
    地原所有權人主觀上有提供土地予綠洲大樓使用之意。佐以
    綠洲大樓自興建完成後，系爭前車道之部分車道（即附圖OO
    O-1H）已舖設於系爭土地上，此業經高雄市三民地政事務所
    複丈明確（見本院卷一第495頁），兩造對於綠洲大樓住戶
    之車輛自系爭前車道駛出後即會經過系爭土地乙情亦不爭執
    （見本院卷一第455頁），益證系爭土地所有權人於綠洲大
    樓起造時，已同意國城公司將系爭土地納入綠洲大樓設施之
    整體規劃，並同意綠洲大樓區分所有權人基於大樓之規劃設
    計使用系爭土地，是被上訴人抗辯：綠洲大樓區分所有權人
    與系爭土地原地主洪平朗、王鐵生間已成立供作綠洲大樓使
    用之系爭借貸契約等語，應可採信。上訴人主張：系爭土地
    為依法令留設之畸零保留地，非綠洲大樓法定空地或建築基
    地，故不得認系爭土地原所有權人有同意將系爭土地提供予
    綠洲大樓區分所有權人使用之意云云（見本院卷一第74-76
    頁），要非可採。至上訴人雖主張系爭前車道占用系爭土地
    ，係因綠洲大樓管委會另行發包拓寬所致，依原始設計系爭
    前車道並未使用系爭土地云云，並舉綠洲大樓第一次變更設
    計圖說（下稱系爭圖說）、管委會84年8月9日會議紀錄記載
    「另平面車道部分，擬配合匝道管制裝置之安裝，另行發包
    」（下稱系爭會議紀錄）等語為證（見本院卷一第195、211
    頁）。惟系爭前車道倘有拓寬，涉及住戶日常使用車道之便
    利性，參酌國城公司、洪平森先自綠洲大樓完竣（80年9月3
    日）及84年間，成為該大樓區分所有權人，上訴人尚得指出
    系爭地上物之設置時間，卻未能指明系爭前車道拓寬之時間
    （見本院卷一第221頁），系爭前車道是否曾經拓寬，已非
    無疑，況依綠洲大樓前總幹事孫家敏所證：其為綠洲大樓住
    戶，自80年10月31日即遷入居住，系爭前車道未曾拓寬過，
    系爭會議紀錄記載平面車道另行發包，係指斜坡車道原以水
    泥鋪設，改為鋪設柏油，與拓寬車道無關等語（見本院卷二
    第42頁），據此，尚難認系爭前車道有上訴人所指拓寬之情
    事。另查，系爭圖說繪製之系爭前車道固未經過系爭土地，
    惟此至多僅得認系爭前車道實際完竣狀態與系爭圖說有所不
    符，仍不足認逕為有利上訴人之認定。
　2.次查，系爭地上物中，北側B遮雨棚、E車道感應柱、F水泥
    橫柱為被上訴人於86年間設置；東側B遮雨棚則為被上訴人8
    9年間設置，此為兩造所不爭執。並有前開地上物照片在卷
    可憑（見原審卷一第7、139-140頁）。又系爭前車道原規劃
    由管理員控管車輛進出，嗣經綠洲大樓管委會決議以感應設
    備控管，被上訴人因而於86年間設置北側B遮雨棚、E車道感
    應柱、F水泥橫柱；被上訴人復考量北側B遮雨棚不足為管理
    員遮蔽風雨，故於89年間擴建東側B遮雨棚，此據被上訴人
    陳述明確（見本院卷一第185-186頁），核與綠洲大樓管委
    會83年1月15日會議紀錄記載：「...討論事項...㈣汽機車進
    入地下停車道，是否可仿照小港機場之設備，自動刷卡控制
    以改善警力之不足，經委員討論後通過，自動控制器必須要
    做，但先公告後再實施」、84年6月14日會議紀錄記載：「
    會議內容...4.自動汽車道-進出地下室汽車將以刷卡代替管
    理管制。目前已有震旦行估價為60萬至70萬間...」、同年7
    月12日會議紀錄記載：「討論事項...四、自動車道的設施
    為必要性，以往震旦行預估『阿瑪諾』廠牌的經費約60~70萬
    ，使用『阿瑪諾』車道管制故障率低，故請熟悉此裝置的行政
    組長胡先生儘速接洽辦理此事項...」、同年8月9日會議紀
    錄記載：「會議紀錄：...五、自動車道閘道管制裝置，經
    長時間的研究與討論，委員會同意由『震旦行』承包，請胡委
    員再洽該公司準備簽約事宜。預計十一月可安裝...」、同
    年10月23日會議紀錄記載：「...自動車道的設計管制原則
    上決定由卡盟公司得標。控制系統內容之斟酌及部分細節續
    由主委、副主委、安全組長等人再與洽談...」等語相符（
    見本院卷一第194-198頁），可見B遮雨棚、E車道感應柱、F
    水泥橫柱設置目的均係輔助系爭前車道之使用，而在系爭借
    貸契約之使用目的範圍內。系爭土地雖經數次轉讓而由國城
    公司、洪平森分別於92年11月7日、106年11月23日取得所有
    權，惟參酌國城公司、洪平森先後自80年9月3日及84年間，
    即為系爭大樓區分所有權人，洪平森、蔡麗環夫妻（下稱洪
    平森夫妻）並申請取得系爭感應扣，此為上訴人所不爭執（
    見本院卷一第253-254、344頁），且上揭管委會會議紀錄均
    張貼於電梯對大樓住戶公告，亦據孫家敏證述在卷（見本院
    卷二第41-42頁），足見洪平森夫妻對於被上訴人設置B遮雨
    棚、E車道感應柱、F水泥橫柱以輔助系爭前車道之使用乙情
    ，當係知情且同意。另據孫家敏證稱：A圍牆之設置，係因
    隔壁倒垃圾影響綠洲大樓居住之景觀，洪平森夫妻每天上班
    經過管理室門口，下班回來就看到那個地方倒垃圾，故要求
    其將倒垃圾的地方圍起來。系爭土地非綠洲大樓管委會所有
    ，其等均不知土地之地界，故由國城公司告知其系爭土地與
    鄰地即同段OOO-O地號土地之界址，讓當時管委會按地界建A
    圍牆圍起來等語（見本院卷二第41-42頁），足見，被上訴
    人抗辯，A圍牆係應洪平森夫妻要求建造等語，應可採信。
    由此益證洪平森夫妻同意綠洲大樓管委會基於住戶整體生活
    利益使用系爭土地，堪認其等於取得系爭土地所有權之際，
    亦同意繼受系爭借貸契約，從而被上訴人抗辯：系爭地上物
    基於系爭借貸契約，為有權占有系爭土地等語，應可採信。
  3.至上訴人雖主張洪平森夫妻長期旅居國外，並未實際居住綠
    洲大樓社區，且取得系爭感應扣係為進出大樓之大門使用，
    非為出入系爭前車道云云（見本院卷一第253254頁、原審卷
    二第131頁背面）。惟據孫家敏所證：洪平森夫妻自綠洲大
    樓興建完竣後，即實際居住於社區內，其等在大樓地下室有
    6個車位，使用系爭前車道進出時，均知被上訴人有設置B遮
    雨棚、E車道感應柱、F水泥橫柱等語（見本院卷二第41頁）
    ，是上訴人前揭主張，難認屬實，況洪平森取得系爭土地之
    應有部分，係來自於洪平朗於106年11月23日以信託為原因
    所為之移轉，基於信託係使受託人依信託本旨為委託人之利
    益或為特定目的，管理處分信託財產，故洪平森基於洪平朗
    受託人之地位，其權利亦不得大於洪平朗而主張不受系爭借
    貸契約之拘束，是上訴人前揭主張尚不足為其有利之認定。
　4.據上，系爭地上物占有系爭土地為有權占有，則上訴人依民
    法第767條規定請求被上訴人拆除系爭地上物並返還土地，
    尚屬無據。
　㈡上訴人依民法第179條規定，請求被上訴人給付系爭地上物占
    用系爭土地之不當得利，是否有據？
　　按無法律上原因而受利益，致他人受損害者，應返還其利益
    ，民法第179條前段定有明文。系爭地上物係基於兩造間系
    爭借貸契約而占用系爭土地，則被上訴人即未因此獲得不當
    得利，從而，上訴人依民法第179條規定，請求系爭地上物
    占用土地相當於租金之不當得利，自屬無據。
五、綜上所述，上訴人依民法第821條、第767條規定，請求被上
    訴人拆除系爭地上物暨返還土地，並依民法第179條請求被
    上訴人給付相當於租金之不當得利，均無理由，應予駁回。
    原審為上訴人敗訴之判決，核無不合。上訴論旨，指摘原判
    決不當，求予廢棄改判，為無理由，應予駁回。
六、據上論結，本件上訴為無理由，爰判決如主文。
中　　華　　民　　國　　111 　年　　5 　　月　　25　　日
                           民事第五庭
                                審判長法  官  蘇姿月
                                      法  官  謝雨真
                                      法  官  王  琁
以上正本證明與原本無異。
本件不得上訴。
中　　華　　民　　國　　111 　年　　5 　　月　　25　　日
                                      書記官  林秀珍